臺灣高等法院高雄分院民事判決
110年度家上字第44號
上  訴  人  甲○○  

訴訟代理人  王叡齡律師
被上訴人    乙○○  
上列當事人間請求離婚事件，上訴人對於中華民國110年4月7日
臺灣高雄少年及家事法院109年度婚字第521號第一審判決提起上
訴，並為訴之追加，本院於111年3月23日言詞辯論終結，判決如
下：
    主  文
原判決廢棄。
准上訴人與被上訴人離婚。
上訴人追加之訴駁回。
第一、二審訴訟費用，由被上訴人負擔。
    事實及理由
一、按確認婚姻無效、撤銷婚姻、離婚或確認婚姻關係存在或不
    存在事件，得於第一審或第二審言詞辯論終結前為請求之變
    更、追加或為反請求者，不得另行請求，家事事件法第56條
    前段、第41條第2 項定有明文。亦即離婚事件於第二審言詞
    辯論終結前，上訴人得為訴之追加。本件上訴人於起訴時請
    求依民法第1052條第2 項規定判准兩造離婚，上訴後追加依
    同法條第1項第3款規定，請求擇一判決兩造離婚（見本院卷
    第82、380、477頁），合於上開規定，自應准許。
二、上訴人主張：兩造於民國80年3月27日結婚，並育有2名子女
    （現均已成年）。兩造婚後原在臺北購屋居住，被上訴人亦
    有出資六成，餘四成部分則是被上訴人以貸款繳納，因被上
    訴人收入不固定，且88年間其所經營之公司解散後即無工作
    ，亦不分擔家務，雖有分擔房貸及房租等家庭生活費用，惟
    其金錢來源不正當，均係以借貸債務之方式度日，於缺錢時
    復要求上訴人回娘家拿錢資助家用，致上訴人在親友面前顏
    面掃地，且感到不安及憂慮，每與上訴人溝通尋覓固定工作
    ，被上訴人均消極未予回應，長期以往上訴人倍感失望。又
    適逢上訴人母親身體不適，上訴人遂於104年1月間返回高雄
    娘家居住協助照顧母親，期間雖曾主動再與被上訴人協調，
    惟被上訴人對工作之事仍避而不答。兩造分居迄今已逾6年
    ，期間被上訴人不曾與上訴人聯絡或表達關心，反於104年
    至110年間，多次分別向上訴人之父甲○○、上訴人之兄乙○○
    、兩造子女丁○○及丙○○及在原審110年3月23日言詞辯論期日
    誣指上訴人過往遭人騙財騙色，與其他男子有不正當交往，
    足以毁上訴人名節，客觀上已使上訴人受有重大侮辱，達於
    不堪同居之程度。又被上訴人要求上訴人給付新臺幤（下同
    ）240萬元方同意離婚，足見其亦已無維持婚姻意願，兩造
    婚姻亦已發生重大破綻而無繼續維持之必要。爰依民法第10
    52條第1條第3項及同條第2項規定，請求擇一判決兩造離婚
    ，並聲明：請准兩造離婚。
三、被上訴人則以：伊婚後努力賺錢養家，用以支付貸款、養育
    子女，而當時購屋花費約900萬元，上訴人娘家出資約300萬
    元至400萬元，被上訴人很感激，但自己仍有負擔貸款、利
    息及每月生活費6萬餘元，所購房屋嗣因九二一地震而受損
    ，及所營廣告攝影公司因大環境影響而結束營業，惟被上訴
    人仍有繼續對外接洽廣告攝影個案，並非沒有工作，僅有時
    因急用而借貸。又上訴人約於93、94年間投資期貨被騙財騙
    色，虧損約240餘萬元，係賴被上訴人貸款解決，復經上訴
    人同事告知上訴人與其他男子有曖昧，經詢問上訴人，上訴
    人僅以「她的事情被我抓到，算她倒楣，不然我要怎麼樣（
    台語）」等語回應，惟其並未介意，仍與上訴人持續共營婚
    姻生活。另其僅曾於前二年向上訴人兄長提及上訴人上開情
    事，請上訴人兄長協助債務處理，沒有到處向他人訴說。被
    上訴人於兩造共同生活期間實已盡其為父與為夫之責，亦努
    力賺錢照顧家庭，上訴人返回高雄居住期間，被上訴人亦均
    有透過子女了解上訴人之狀況，其於兩造婚姻中並無過錯，
    仍欲維繫婚姻等語。
四、原審為上訴人敗訴之判決，上訴人對原判決不服，提起上訴
    ，並追加民法第1052條第1項第3款為請求權基礎，聲明：㈠
    原判決廢棄；㈡准兩造離婚。被上訴人則聲明：上訴駁回。
五、兩造不爭執事項(本院卷第383-384頁)：
  ㈠兩造於80年3月27日結婚，婚後共同居住在臺北，嗣分別於81
    年與85年間先後育有2名子女（現均已成年）。
  ㈡上訴人於104年1月間自兩造臺北共同住處搬回高雄居住，兩
    造分居至今。
  ㈢兩造婚後在臺北曾購屋居住，登記於被上訴人名下，購屋資
    金部分上訴人出資，其他由被上訴人向銀行貸款並分期清償
    。嗣因被上訴人無力償還，而於97年間出售上開房屋，兩造
    另行租屋居住，被上訴人嗣於105 年間購入桃園市龜山區之
    合宜住宅居住。
  ㈣被上訴人前於108年9月3日向福興鄉農會貸款550 萬元，至11
    0年6月29日止未償還本金為5,098,793元（見本院卷73-75頁
    ）。
  ㈤被上訴人前於105年5月24日向臺灣土地銀行臺北分行貸款389
    萬元，至110年6月29日止尚積欠本金3,657,615元未清償（
    見本院卷101-103頁）。
  ㈥被上訴人前於100年6月20日曾向花旗（台灣）商業銀行股份
    有限公司（下稱花旗銀行）信用貸款949,000元，期間循環
    動用信用貸款額度，至110年8月2日止，尚有餘額229,157元
    未清償（見本院卷第117-358頁）。
六、兩造婚姻是否有構成民法第1052條第1項第3款所定夫妻之一
    方對他方為不堪同居之虐待事由存在：
　㈠按夫妻之一方受他方不堪同居之虐待，固得請求離婚，惟民
    法第1052條第3 款所謂不堪同居之虐待，係指予以身體上或
    精神上不可忍受之痛苦，致不堪繼續同居者而言，如非客觀
    的已達於此程度，不容夫妻之一方，以主觀之見解，任意請
    求與他方離婚；且應就具體事件，衡量夫妻之一方受他方虐
    待所受侵害之嚴重性，斟酌當事人之教育程度、社會地位及
    其他情事，是否已危及婚姻關係之維繫以為斷。且須受他方
    虐待已逾越夫妻通常所能忍受之程度而有侵害人格尊嚴與人
    身安全者，始得謂受不堪同居之虐待（最高法院34年上字第
    3968號判決、司法院大法官釋字第372號解釋可資參照）。
　㈡上訴人主張被上訴人於104年至110年間，分別向上訴人之父
    甲○○、上訴人之兄乙○○、兩造子女丁○○及丙○○指稱上訴人過
    往遭人騙財騙色，與其他男子有不正當交往一節，
　　經證人甲○○、乙○○、丙○○及丁○○證述在卷，被上訴人對證人
    證述亦無意見（見本院卷第418-420、000 -000、451-452、
    454-456頁），堪信為真實。
  ㈢被上訴人雖辯稱：上訴人約於93、94年間投資期貨被騙財騙
    色，虧損約240餘萬元，係被上訴人代為處理，復經上訴人
    同事告知上訴人與其他男子有曖昧，經詢問上訴人，上訴人
    僅以「她的事情被我抓到，算她倒楣，不然我要怎麼樣（台
    語）」回應等情（見本院卷第379、380、458頁），惟並未
    能提出任何事證及曾代支付240萬元之證明以實其說，其上
    開所辯尚難遽以採信。
  ㈣惟觀諸證人即上訴人之父甲○○證述：被上訴人於去年3月間來
    高雄時，僅表示上訴人之前投資200多萬元，錢被騙了，人
    也被騙了等語（見本院卷第418-419頁），被上訴人並未對
    其詳述上訴人如何被騙，或被騙渉及婚外男女不正交往；又
    證人即上訴人之兄乙○○證述：兩造分居前，約104年初被上
    訴人來找伊時，曾提及上訴人在外面投資有向他拿錢，希望
    伊出面幫忙拿錢給他，並提到上訴人曾深夜不歸，在外面有
    男人，有一次被他碰到孤男寡女在房間，110年3月再來找伊
    時，是直接表示上訴人欠他錢，要向伊要錢，沒有再提到關
    於上訴人男女之間之事情等語（見本院卷第445-446頁）；
    兩造子女丙○○證述：兩造分居後，在與被上訴人聯天時，被
    上訴人曾提及上訴人公司男同事欺騙上訴人簽下某張單據，
    被不斷要求拿錢出來，係被上訴人代為處理付了不少金錢，
    並提及親眼看到上訴人與該男同事上旅館等語（見本院卷第
    451頁）；證人即兩造子女丁○○證述：被上訴人在聊天時提
    及過去上訴人在外工作時，同事通知被上訴人表示上訴人在
    外面開房間，伊不記得被上訴人有無到現場看到，該名男同
    事除騙色外，還欺騙上訴人簽立投資合約，並表示投資一直
    賠錢，要求上訴人持續投入金錢，後來是被上訴人拿出一些
    錢解決等語（見本院卷第454頁）。被上訴人並無實據而對
    上訴人父兄及兩造子女為上開言論，誠屬不當，惟其主要是
    表達上訴人過去曾因投資被騙，係由其代為處理才得以解決
    ，對於上訴人是否確與其他男同事有不當交住並未陳述具體
    情節，言談間亦多係以上訴人遭欺騙之字詞指稱，且兩造於
    104年1月間已分居，上訴人自承被上訴人上開言論也是經由
    其他人聽聞得知（見本院卷第458頁），再者，上開證人聽
    聞後並未當真，且兩造子女均認為兩造未能繼續共同生活，
    係出於兩造對被上訴人工作問題無法溝通所致（本院卷452
    、456頁），綜上情節，尚難認被上訴人之上揭言行，已逾
    越一般人所能忍受之程度，而致不堪繼續同居。
  ㈤至上訴人另主張被上訴人於原審言詞辯論期日亦曾為上開指
    述，惟此核屬被上訴人於本件訴訟中基於訴訟權實施所為防
    禦方法之提出，上訴人以此作為其受有不堪同居之虐待之事
    由，尚非有據。從而，上訴人依民法第1052條第1項第3款規
    定，請求離婚，為無理由。
七、兩造婚姻是否有其他難以維持婚姻之重大事由存在？上訴人
    得否訴請離婚部分:
  ㈠按有民法第1052條第1 項以外之重大事由，難以維持婚姻者
    ，夫妻之一方得請求離婚。但其事由應由夫妻之一方負責者
    ，僅他方得請求離婚，民法第1052條第2 項明文規定。所謂
    「有前項以外之重大事由，難以維持婚姻者」，係以婚姻是
    否已生破綻而無回復之希望為其判斷之標準。又婚姻是否已
    生破綻無回復之希望，則應依客觀之標準，即難以維持婚姻
    之事實，是否已達於倘處於同一境況，任何人均將喪失維持
    婚姻之意願而定。至於離婚之事由若可歸責於夫妻雙方時，
    則應衡量比較雙方之有責程度，如雙方之有責程度相同，則
    雙方均得請求離婚，以符公平，且符合民法第1052條第2 項
    規定之立法目的（最高法院95年度台上字第1450號判決要旨
    參照）。再婚姻係以夫妻共同生活為目的，夫妻雙方應以誠
    摯互信為基礎，相互扶持，共同建立和諧美滿之家庭，倘雙
    方因理念上之重大差異，互不往來，形同陌路，婚姻關係誠
    摰互信之感情基礎，已經不復存在，依一般人之生活經驗處
    於同一境況，均將喪失維持婚姻之意欲，應認顯然難期修復
    ，雙方共同生活的婚姻目的已經不能達成，應認符合民法第
    1052條第2 項所定難以維持婚姻之重大事由（最高法院91年
    度台上字第2023號判決意旨參照）。
  ㈡上訴人主張被上訴人於88年間發生921地震後，長期不工作營
    生，且舉債度日，以債養債，雖有分擔照顧家庭責任但金錢
    來源不正，上訴人甚且要求上訴人回娘家拿錢資助等情，被
    上訴人固不否認有借貸情事，惟以前詞置辯。查，
　1.兩造婚後原在臺北購屋居住，嗣因被上訴人無力償還房屋貸
    款，於97年間出售上開房屋，兩造另行租屋居住，104年間
    兩造分居後，被上訴人於105 年間購入桃園市龜山區之合宜
    住宅居住一節，為兩造所不爭執（見不爭執事項㈢），堪認
    屬實。又被上訴人自陳從事廣告攝影工作，曾在家自行開設
    廣告攝影公司，88年發生921大地震以前收入尚可，地震發
    生後約有8個月都沒有接案，也比較沒有收入，但還是有10
    萬元左右收入，因當時包含房貸及子女生活費，每月支出約
    十幾萬元，因此有時會週轉不靈而去貸款，97年間房屋出售
    後，仍有負擔房租，因家中沒有攝影棚，就去外面接案件等
    語（見本院卷第380-381、420頁）；上訴人並不否認被上訴
    人有負擔房屋貸款及後來租屋之房租支出，惟表示房貸是後
    來被上訴人以售屋所得價金清償，兩造同住期間除居住開銷
    外，其他日常食衣行之花費是由其負擔，子女學費由被上訴
    人負擔，大學則辦理學生貸款等語（見本院卷第420-421頁
    ）。另經證人即兩造子女丁○○證述：其印象中於就讀小學一
    年級至二年級間，被上訴人係在經營照相館，小學三年級之
    後，被上訴人就是在家睡覺或在用電腦，被上訴人曾解釋係
    因地震與大環境變化，所以照相館生意無法維持，其不知道
    被上訴人之後是否在工作或有無賺錢，而當時上訴人亦有在
    工作；兩造當時有分配好何人支付房租、何人支付學費、餐
    費，其記得上訴人係負擔房租、保險、水電費之部分，而被
    上訴人有說係以偶爾接拍照工作之所得或出售房屋所得之款
    項來支付（見原審卷第183-197頁）。依兩造所述及證人上
    開證述，堪認兩造婚後即持續同住及共同撫育子女，分擔家
    庭生活費用，惟在88年921大地震發生後不久，被上訴人之
    廣告攝影公司生意難以維持，此後即未有固定工作及收入，
    惟被上訴人仍有設法籌款以支應家用。
　2.然則，上訴人主張被上訴人長期均係以借貸債務之方式度日
    ，於缺錢時復要求上訴人回娘家拿錢資助家用一節，被上訴
    人未予爭執，僅辯稱：921地震發生後，伊較沒有收入，有
    時會去貸款，伊偶爾缺錢時確實有請上訴人請娘家幫忙，但
    錢沒有直接拿給伊等語（見本院卷第380、420、422頁），
    此核與證人即上訴人父親甲○○證述：兩造結婚時原租屋，因
    臺北租金貴，請伊資助買房，部分金額則貸款，被上訴人從
    事照相生意，後來生意差，就把房子再去借錢來繳貸款，銀
    行不願再借款後，被上訴人將房屋出售清償貸款，兩造都曾
    開口向伊借錢，小額一、二萬元是拿現金給上訴人，較大筆
    金額則是匯款至上訴人帳戶等語（見本院卷第416-418頁）
    互核相符，另上訴人之母曾於91年10月7日匯款20萬元，上
    訴人之父曾於93年7月7日匯款20萬元、95年12月25日匯款50
    萬元及97年6月17日匯款20萬元乙節，有上訴人提出其華信
    商業銀行及兆豐國際商業銀行存摺及內頁明細影本附卷可憑
    （見本院卷第95-99頁），堪認被上訴人88年以後因工作及
    收入不穩定，於缺錢時會要求上訴人回娘家拿錢資助家用，
    上訴人父母亦曾多次以小額現金現付或匯款方式交付款項予
    上訴人協助兩造家用所需。
　3.另被上訴人除105年5月24日向臺灣土地銀行臺北分行貸款38
    9萬元係購買桃園住處之房屋貸款外，其自陳自100年起陸續
    向花旗銀行循環動用信用借款，及後來108年間又向福興鄉
    農會貸款550 萬元一節均不爭執（見不爭執事項㈣、㈤、㈥）
    ，僅陳稱921地震使其所購房屋賠錢，及為因應生意上循環
    使用等語（見本院卷第383頁），惟未見其提出資金去向證
    明，佐以證人甲○○證述被上訴人在出售房屋前亦曾再以房屋
    辦理抵押借款以繳納每月貸款等語，堪認上訴人主張被上訴
    人長期借貸債務，以債養債為真實。
　4.依上，足認被上訴人於兩造婚姻生活中就其應分擔之房貸、
    房租、水電等費用，乃至負債雖會自行籌款因應，以盡其照
    顧家庭之責，惟長期以循環借貸方式因應，佐以被上訴人自
    陳其在約93年上訴人投資被騙以後，就不願意告知上訴人其
    實際賺多少錢等語（見本院卷第422頁），亦可認被上訴人
    長期亦未能向上訴人告知其具體收入、債務狀況，影響夫妻
    間之互信，復於被上訴人無力支應時，上訴人須協助尋求娘
    家父母之資助，長期以往致上訴人對兩造婚姻感到憂慮不安
    ，及實際揹負相當之經濟壓力。
　㈢又兩造分居後，被上訴人未曾主動與其聯絡，卻於104年至11
    0年間，分別向上訴人之父甲○○、上訴人之兄乙○○、兩造子
    女丁○○及丙○○指稱上訴人過往遭人騙財騙色，與其他男子有
    不正當交往等情，已據前述，則上訴人在數次與被上訴人溝
    通請其另覓穩定工作未果，於104年1月間自行離家返回高雄
    娘家居住固有不當，惟被上訴人自陳除初期曾致電未獲回應
    外，僅曾透過子女了解上訴人狀況，亦自承係因上訴人娘家
    尚未分產，其回去也沒用，240萬元也拿不到等語（見本院
    卷第382頁），不曾主動與上訴人聯繫關心，復在無實據下
    ，於兩造分居後，向兩造子女及上訴人父兄為上開上訴人遭
    騙財騙色等之指述，亦使兩造間情感與信賴更趨薄弱。
　㈣綜上，本件兩造婚後初尚能各盡其責，共同撫育子女，照顧
    家庭，感情亦尚融洽，惟在88年921大地震發生後，因被上
    訴人所營攝影公司生意失敗，此後即未有固定工作及收入，
    長期依賴借貸，以債養債方式進行金錢週轉及支應家用，其
    努力照顧家庭及子女，用心固值肯定，惟其後不願告知上訴
    人實際工作收入狀況，且每於缺錢時仍會要求上訴人尋求娘
    家父母資助家用所需，造成上訴人對家庭前景心理上之不安
    憂慮，及實質上之經濟壓力。兩造長年間因經濟上問題發生
    齟齬，理念上亦見重大差異，上訴人多次與被上訴人討論改
    善方式未果，於104年1月間自行離家返回高雄娘家居住固有
    不當，惟兩造子女證述兩造分居後，被上訴人於上訴人兩次
    北上見面時，仍對工作議題迴避消極不予回應（見本院卷第
    452、456頁），被上訴人於兩造分居期間亦不曾主動聯繫關
    心上訴人，任令兩造互不往來，形同陌路，復無實據卻向兩
    造子女及上訴人父兄為上開上訴人遭騙財騙色等之指述，而
    其對上訴人父兄所為上開指述，亦僅希望其等協助被上訴人
    債務之處理，而非希冀其等協助勸請上訴人返家團聚，堪認
    夫妻二人相互協力以保持夫妻共同生活之圓滿、安全及幸福
    之基礎已不復存在，難期再共同維持和諧之婚姻生活，任何
    人倘處於同一境況，均將喪失維持婚姻之意欲，應認兩造之
    婚姻已生破綻而無回復之希望，有難以維持婚姻之重大事由
    。而就婚姻破綻之發生，兩造應負同等之責任。依前揭規定
    及說明，被上訴人依民法第1052條第2 項之規定訴請與上訴
    人離婚，核屬有據。
八、綜合上述，上訴人依民法第1052條第2 項之規定訴請離婚，
    為有理由，應予准許。原審為上訴人敗訴之判決，尚有未洽
    。上訴意旨指摘原判決不當，求予廢棄改判，為有理由。爰
    由本院予以廢棄改判，如主文第2項所示。又上訴人另追加
    依民法第1052條第1 項第3 款規定訴請離婚，並無理由，應
    予駁回。
九、本件事證已臻明確，兩造其餘之攻擊或防禦方法及所用之證
    據，經本院斟酌後，認為均不足以影響本判決之結果，爰不
    逐一論列，附此敘明。
十、據上論結，本件上訴人之上訴為有理由，追加之訴為無理由
    ，爰判決如主文。
中　　華　　民　　國　　111 　年　　4 　　月　　15　　日
                            家事法庭
                                審判長法  官  甯  馨
                                      法  官  何悅芳
                                      法  官  林雅莉
以上正本證明與原本無異。
如對本判決上訴，須於判決送達後20日內向本院提出上訴狀，其
未表明上訴理由者，應於上訴後20日內向本院提出上訴理由書（
均須按他造當事人之人數附繕本）。上訴時應提出委任律師或具
有律師資格之人之委任狀，並依附註條文規定辦理。如委任律師
提起上訴者，應一併繳納上訴審裁判費。
中　　華　　民　　國　　111 　年　　4 　　月　　15　　日
                                      書記官  陳雅芳
附註：
民事訴訟法第466條之1：
對於第二審判決上訴，上訴人應委任律師為訴訟代理人，但上訴
人或其法定代理人具有律師資格者，不在此限。
上訴人之配偶、三親等內之血親、二親等內之姻親，或上訴人為
法人、中央或地方機關時，其所屬專任人員具有律師資格並經法
院認適當者，亦得為第三審訴訟代理人。
第1項但書及第2項情形，應於提起上訴或委任時釋明之。